【裁判字號】    92,台上,1596
【裁判日期】    920724
【裁判案由】    返還押租金
【裁判全文】
最高法院民事判決                              九十二年度台上字第一五九六號
    上  訴  人  甲 ○ ○
                戊○○○
                丁 ○ ○
                丙 ○ ○
                庚 ○ ○
                己 ○ ○
                乙 ○ ○
    共      同
    訴訟代理人  連 阿 長律師
    被 上訴 人  家福股份有限公司
    法定代理人  林 蒼 生
右當事人間請求返還押租金事件，上訴人對於中華民國九十年十月九日台灣高等法院
第二審判決（九十年度重上字第一六七號），提起上訴，本院判決如左：
    主  文
原判決關於駁回上訴人其餘上訴暨該訴訟費用部分廢棄，發回台灣高等法院。
    理  由
本件被上訴人主張：伊於民國八十六年十一月二十日向訴外人勝公貿有易有限公司、
勝光羽球企業有限公司、德昌五金股份有限公司及上訴人乙○○承租台北市○○區○
○段一０五之三地號土地，作為興建樓地板面積六九九七‧四平方公尺之量販中心、
綜合性商場等大型賣場之目的使用。因約定興建之樓地板面積超過三千平方公尺，依
建築技術規則第一百二十九條規定，應面向二條以上之道路開設，而系爭土地位於基
隆河畔河道整治地區區段徵收後所畫分之抵費地，僅單面西向道路，不能興建面積超
過三千平方公尺之大型賣場，且依台北市都市計畫內容，僅能作為商業購物中心之單
一用途使用，不得作為零售店等小型土地開發等用途。上訴人於八十六年十二月十二
日取得系爭土地之所有權登記，並承受系爭租約原出租人之權利義務，系爭土地既因
法定限制而無法按約定目的興建上開作為大型賣場及契約第二條規定之營業使用，爰
依系爭契約第十一條第三項規定，於八十八年十月一日終止兩造間之租賃契約，上訴
人自應將伊所付之押租金新台幣（下同）二千萬元返還等情，爰求為命上訴人如數給
付，並加付自八十八年十一月十三日起至清償日止之法定遲延利息之判決（被上訴人
超過上開部分之利息請求，經原審為被上訴人敗訴判決確定）。
上訴人則以：兩造並未約定大型賣場必須樓地板面積達三千平方公尺以上，且台北市
政府都市計畫內容，雖限定系爭土地僅能作為商業購物中心，但未明定商場需達三千
平方公尺以上。系爭合約所謂大型賣場與工商綜合區之購物中心不同，亦不得比附援
引工商綜合區綜合開發設置管理辦法第四條第五款之規定。系爭土地得興建三千平方
公尺之商場使用，換算為九百餘坪，如加計其他樓地板面積，租賃建物總面積可達數
千坪以上，應已足稱「大型賣場」。系爭土地雖受建築技術規則第一百二十九條之限
制，不得興建三千平方公尺以上之建物，但仍得依變更都市計畫方式予以變更，並無
因法令限制不得為大型賣場使用之情形，且系爭土地之都市計畫變更案，業經台北市
及內政部之都市計畫委員會分別審核通過，得排除上開技術規則之適用，經台北市政
府公告後該變更手續，即告完成，被上訴人已得以三千平方公尺以上商場使用面積申
請建造執照興建租賃建物，被上訴人無權終止系爭租約等語，資為抗辯。
原審除確定部分外維持第一審所為上訴人敗訴之判決，駁回其上訴，無非以：被上訴
人主張與上訴人間就系爭土地計有租地建屋作為興建量販中心、綜合性商場等大型賣
場之目的使用之租賃契約，被上訴人已付押租金二千萬元及該租賃契約被上訴人業於
八十八年十月一日通知上訴人終止等情，為上訴人所不爭，堪信為真實。上訴人雖以
前開情詞置辯，惟兩造所簽訂之租約雖未對於「大型賣場、一般零售業、綜合性商場
及其他被上訴人公司執照所載之相關之營業使用」加以定義，亦未明載大型賣場其樓
地板須超過三千平方公尺。但以上訴人名義申請之建造執照中供商場使用之樓地板面
積為六九九七點四平方公尺，上訴人甲○○亦曾於八十八年九月間向台北市政府陳情
，並請求速予核發商業樓地板面積六九七七平方公尺之建照等語，及上開申請遭台北
市政府工務局以與建築技術規則設計施工編第一百二十九條規定不符為由駁回後，雙
方達成共識，一方面先以三千平方公尺之商場面積申請建照，另一方面進行都市計畫
變更，解除上開建築技術規則限制等情觀之，系爭契約雖未明載商場樓地板面積應達
三千平方公尺以上，但已顯示兩造間就系爭租賃建物供商場使用之樓地板面積，應達
三千平方公尺以上乙節已有合意。被上訴人主張兩造興建之樓地板面積應超過三千平
方公尺以上，為可採信。被上訴人縱使有以商場面積未超過三千平方公尺申請建造執
照之行為，亦應認係為遷就法令所採取之權宜措施，不能認其已同意兩造就系爭租賃
建物之商場面積超過三千平方公尺之約定已有變更。次查系爭土地之都市計畫變更係
於八十九年五月間始經台北市政府公告實施，惟被上訴人已於八十八年十月一日以系
爭土地不能供建築租賃建物商場使用面積三千平方公尺以上為由，終止與上訴人間之
租賃契約，則上訴人以此後發生之事由認法令業已變更，被上訴人不得終止契約相抗
辯，委無足採。系爭土地既因法令限制而無法建造合乎契約使用目的之建物供被上訴
人使用，則被上訴人終止契約應屬合法，其請求返還押租金，自屬有據等詞，為其判
斷之基礎。
惟查上訴人抗辯稱：兩造曾於八十八年四月間在李祖原建築師事務所由林殊聖、吳俊
廷及國際通商法律事務所洪淑麗律師參與下，甲○○、戊○○○、丙○○、乙○○、
高何謙代表上訴人，被上訴人則由總經理施榮樂、區經理呂仲立、孟芝雲、廖春德等
為代表協商並達成協議如下：1.以設計供商場使用面積三千平方公尺、供金融使用面
積三千九百平方公尺之方式申請建造執照。2.俟「有關都市計劃」變更，除去建築技
術規則第一百二十九條之適用後，全部變更為商場使用。協商成立後，被上訴人通知
建築師修改設計，並於八十八年七月十九日核准建造執照。不期被上訴人遲不繳費領
照。關於變更系爭土地都市計畫亦早於八十八年九月間即獲台北市都市計畫委員會通
過，免受建築技術規則第一百二十九條之拘束，復為被上訴人所明知，縱使被上訴人
依其自我計劃需六千九百平方公尺之商場面積亦可實現，自無契約終止權等語，並請
求調取該建造執照申請案卷等為其立證方法（原審卷第一五三｜一五六頁）。而證人
林殊聖係依被上訴人指示變更設計及送件之建築師，供證稱已設計三千平方公尺以下
之賣場。唯審查通過後，被上訴人沒有去領執照。證人吳俊廷亦供證，商場的面積以
三千平方公尺以下先申請，等法令解決後再變更，……後來小於三千平方公尺的執照
正本有發下來，但被上訴人沒有去對副本。證人高何謙則供稱，兩造之協調會我有去
聽，甲○○說三千平方公尺的範圍先申請，以後可以變大再變更等語（同上卷第二三
四、二三六頁）。兩造似已達成協議，並於協議後，已分頭進行變更設計及有關都市
計畫變更申請事宜。並於八十八年七月十九日獲台北市政府工務局核准變更設計後之
建造執照在案，且於八十八年九月十五日獲得台北市都市計畫委員會審議通過都市計
畫變更案已將系爭土地之建築排除建築技術管理規則第一百二十九條之適用，則於復
經內政部都市計畫委員審通過後，系爭土地之地上建築物建成後變更為三千平方公尺
以上面積之商場使用，已無法令之限制。被上訴人已可依所主張之租賃建物從事興建
工作，衡情似已無因租賃建物因法令限制而無法興建大型賣場等用途而得依契約第十
一條第三項規定終止系爭租賃契約之權利；則被上訴人於未手興建租賃建物前之同
年十月一日即終止系爭土地之租賃關係，是否符合契約約定意旨，自值再予研酌。實
情究竟如何，原審疏未詳予調查澄清，並說明上訴人前開抗辯之取捨意見，遽為上訴
人不利之判決，自嫌速斷。上訴論旨執以指摘原判決於其不利部分為不當，求予廢棄
，非無理由。
據上論結，本件上訴為有理由。依民事訴訟法第四百七十七條第一項、第四百七十八
條第一項，判決如主文。
中      華      民      國    九十二    年      七      月    二十四    日
                              最高法院民事第四庭
                                  審判長法官  蕭  亨  國
                                        法官  許  朝  雄
                                        法官  謝  正  勝
                                        法官  陳  淑  敏
                                        法官  劉  福  來
      右正本證明與原本無異
                                              書  記  官
中      華      民      國    九十二    年      八      月      八      日
                                                                    ｍ


司法院資訊處製作；財團法人民間司法改革基金會備份。
